臺灣雲林地方法院民事判決　　　　　　　 94年度訴字第214號
原　　　告　乙○○
被　　　告　甲○○
上列當事人間請求土地所有權移轉登記事件，本院於
民國94年5月18日言詞辯論終結，判決如下：
    主  文
被告應將坐落雲林縣斗六市○○○段683 ─2 號，地目田，面積
3952平方公尺，所有權應有部分8690分之510 （應有部分面積約
232 平方公尺），移轉登記予原告。
訴訟費用由被告負擔。
    事  實
甲、原告方面：
一、聲明：如主文。
二、陳述：
(一)、坐落雲林縣斗六市○○○段683 ─2 號，地目田，面積3952
    平方公尺土地為被告及訴外人林新慶、張文三所共有，被告
    應有部分8690分之3491。被告之先父張新發於民國（下同）
    64年間與原告有口頭約定交換土地，張新發將系爭土地中之
    232 平方公尺，與原告所有同段455 號，地目建，面積1555
    平方公尺，應有部分361 分之40（面積約172.29平方公尺）
    互相交換。並於同年互相交付土地，原告以兒子張丙春、張
    炳茂名義在系爭土地上建築二棟房屋，只因當時農地法法令
    限制，而不能移轉登記。
(二)、原告於82年3 月22日，依被告之父張新發指定，將所有上開
    同段455 號土地所有權應有部分361 分之40，移轉登記予被
    告。訴外人張新發於89年12月5 日死亡，由被告及訴外人張
    文三繼承，應有部分各8690分之3491。被告亦於93年10月25
    日立同意書，同意江系爭土地分割232 平方公尺予原告，並
    要求原告登記張炳茂房屋前4 米路及房屋後6 米路路口連接
    台三線之路權，由被告與訴外人張文三擁有。
(三)、農業發展條例於89年1 月26日修正公佈，私有農地已無禁止
    分割或移轉為共有之限制，為此依據交換土地契約，請求被
    告將系爭土地之所有權，依232 平方公尺換算成應有部分，
    移轉登記予原告。
三、證據：提出土地登記簿謄本、地籍圖、買賣契約、土地所有
    權狀、
    為影本）。
乙、被告方面：
一、聲明：駁回原告之訴。
二、陳述：
(一)、被告所書立之同意書，乃是約定就系爭土地「分割」232 平
    方公尺予原告，並非約定「移轉」232 平方公尺予原告，因
    此，原告請求移轉所有權，顯然與契約所訂內容不符。
(二)、土地法於89年1 月26日修正施行，將第30條廢除，農地取得
    之所有權人已不限於具有自耕能力之人；並取消「禁止移轉
    為共有之限制」，但農地之分割仍受該條例第16條第1 項，
    「每宗耕地分割後每人所有面積未達0.25公頃者，不得分割
    。」之限制，而原告所請求之面積僅為0.0232公頃，縱使能
    依原告請求移轉為共有之登記，亦無法履行被告所書立同意
    書之分割內容。
(三)、換言之，該同意書內容乃是，於法令許可分割232 平方公尺
    時，先以被告名義為分割，取得單獨所有權後，再分割出來
    232 平方公尺之土地，移轉所有權予原告，而不是先移轉應
    有部分為共有後，再行分割。且「移轉所有權」並非本件履
    行契約之標的，原告之請求於法無據。
    理    由
一、程序方面：
    本件原告起訴係根據交換土地契約，請求被告交付系爭土地
    之特定部分，面積232 平方公尺，言詞辯論時，才將訴之聲
    明變更為：被告應將系爭土地面積232 平方公尺所換算之所
    有權應有部分移轉登記予原告。被告雖不同意原告所為訴之
    變更，然依民事訴訟法第255 條第1 項第2 款規定，訴狀送
    達後，原告不得將原訴變更或追加他訴，而訴之變更，其請
    求之基礎事實同一者，不在此限。本件原告起訴後，將訴之
    聲明變更，然其請求之基礎事實同為交換土地之事實，其訴
    之變更合於法律規定，應予准許，合先敘明。
二、得心證之理由：
(一)、原告主張與被告之父張新發約定交換上開土地，並已依約定
    將其所有上開同段455 號土地所有權應有部分361 分之40，
    移轉登記予被告之事實，已據其提出提出土地登記簿謄本、
    地籍圖、買賣契約、土地所有權狀、
    及被告所書立之同意書各一件為證，原告之主張為可採信。
(二)、被告以：其所書立之同意書，乃是約定就系爭土地「分割」
    232 平方公尺予原告，並非約定「移轉」232 平方公尺予原
    告，因此，原告請求移轉所有權，顯然與契約所訂內容不符
    。且農地之分割仍受農業發展條例第16條第1 項，「每宗耕
    地分割後每人所有面積未達0.25公頃者，不得分割。」之限
    制，而原告所請求之面積僅為0.0232公頃，縱使能依原告請
    求移轉為共有之登記，亦無法履行被告所書立同意書之分割
    內容云云置辯。因此本件之爭點在於：共有人未得全體共有
    人之同意，而對共有物特定部分之處分時，受讓人雖不得請
    求該特定部分，但能否將該特定部分之面積換算成應有部分
    ，請求讓與人移轉登記？
(三)、按共有人將共有物特定之一部讓與他人，固為共有物之處分
    ，其讓與非得共有人全體之同意，對於其他共有人不生效力
    。然受讓人得對於締約之共有人，依據債權法則而請求使其
    就該一部取得單獨所有權，對於不履行之之締約人除要求追
    償定金或損害賠償外，亦得請求使其取得按該一部計算之應
    有部分，與他共有人繼續共有關係。（最高法院55年台上字
    第3267號判例要旨參照）而本件互易契約，依民法第398 條
    規定，準用關於買賣之規定，亦有該判例要旨之適用。
(四)、揆諸上開判例要旨，本件原告雖不得請求該特定部分，但仍
    得將該特定部分之面積換算成應有部分，請求讓與人移轉登
    記。至於原告將來是否因法令限制，而無法分割取得該特定
    部分之土地，則為另一問題。
(五)、從而，原告本於互易及繼承之法律關係，請求被告應將坐落
    雲林縣斗六市○○○段683 ─2 號，地目田，面積3952平方
    公尺，所有權應有部分8690分之510 （應有部分面積約232
    平方公尺），移轉登記予原告，尚非無據，應予准許。
三、結論：原告之訴為有理由，依民事訴訟法第78條，判決如主
    文。
中　　華　　民　　國　　94　　年　　6　　月　   1 　　日
                  民事第一庭    法  官  蕭守田
以上正本係照原本作成
如對本判決上訴，須於判決送達後廿日內向本院提出上訴狀
中　　華　　民　　國　　94　　年　　6　　月　　 1　 　日
                                書記官　詹培煌
